臺灣臺中地方法院刑事判決　　　　　　　99年度訴字第1111號
公　訴　人　臺灣臺中地方法院檢察署檢察官
被　　　告　莊媄涵
指定辯護人　本院公設辯護人　賴忠杰
上列被告因偽造有價證券案件，經檢察官提起公訴(臺灣臺中地
方法院檢察署98年度偵字第16091號、99年度偵字第7091號)及移
送併案審理(臺灣彰化地方法院檢察署99年度偵字第2649號、第
5769號)，本院判決如下:
    主    文
莊媄涵犯偽造有價證券罪，處有期徒刑年肆月。如附表所示偽
造之本票壹張，沒收。又犯行使偽造私文書罪，處有期徒刑伍月
。應執行有期徒刑年陸月。如附表所示偽造之本票壹張，沒收
。
    犯罪事實
一、莊媄涵係址設彰化縣二林鎮○○里○○路70之3號「天堂鳥
    幼稚園」之負責人，於民國97年間，因宋兆武對其訴請給付
    票款事件，由本院以97年度中簡字第2719號審理中。惟莊媄
    涵為圖得利己之判決，竟基於偽造有價證券之犯意，於97年
    間不詳某日、在不詳地點，委請不知情且不詳姓名之成年人
    偽填如附表所示本票1張，並在該本票發票人欄內偽簽「宋
    兆武」署名1枚，且記載身分證號碼及地址(均詳卷)，而偽
    造上開本票完成後，莊媄涵又加以影印，而偽造完成足以表
    徵債權存在之如附表所示屬私文書性質之支票影本後，另基
    於行使偽造私文書之犯意，於97年8月7日上開給付票款事件
    開庭審理中提出該本票影本，資為有利於己之證據持以行使
    ，足生損害於宋兆武。嗣因宋兆武發現有異閱卷並提出告訴
    ，始查悉上情。
二、案經宋兆武訴由臺灣臺中地方法院檢察署檢察官偵查起訴及
    訴由臺灣彰化地方法院檢察署檢察官移送併案審理。
    理  由
一、按被告以外之人於審判外之言詞或書面，除法律有規定者外
    ，不得作為證據；又當事人、代理人或辯護人於調查證據時
    ，知有刑事訴訟法第159條第1項不得為證據之情形，而未於
    言詞辯論終結前聲明異議者，視為已有將該等證據採為證據
    之同意，刑事訴訟法第159條第1項、第159條之5第2項定有
    明文。查被告莊媄涵及指定辯護人對於下列本院所引用之各
    項證據之證據能力，於言詞辯論終結前，均無何異議，本院
    審酌該等證據作成時之情況，並無不法取證情事，作為證據
    ，應無不當，依前開說明，該等證據均有其證據能力，自均
    得為證據。
二、訊據被告固對其確有行使上開本票影本之事實，坦白承認，
    惟矢口否認有何犯行，辯稱:其於97年2月1日委託告訴人宋
    兆武代為辦理鴻坤食品有限公司假扣押事宜，當天是證人孫
    鳴放陪同其至彰化縣二林鎮萬興郵局領錢，再載其至臺中市
    ○○路○段第四分局旁的麥當勞速食店內交付告訴人假扣押
    擔保金167400元，告訴人則簽發如附表所示本票1紙及契結
    書予被告，本票是作為違約侵占假扣押擔保金之賠償，嗣其
    通知告訴人停止辦理假扣押事宜，於97年2月4日告訴人返還
    其上開假扣押擔保金時，已將該本票歸還告訴人，其會庭呈
    該本票影本主要是交代其與告訴人間往來的過程，以利案件
    之釐清，該本票確實是告訴人親自簽發，不是其偽造的云云
    。經查:
(一)上開犯罪事實，迭據證人即告訴人宋兆武指證在卷，並有上
    開偽造之本票影本1張附卷可稽。
(二)又綜合本院97年度中簡字第2719號言詞辯論筆錄、98訴字第
    1725號全卷(含臺灣臺中地方法院檢察署97年度偵字第6316
    號卷，均影卷)筆錄(均外放)內容，茲將被告關於其如何委
    託告訴人代為辦理前開假扣押事宜而持有上開本票，繼而通
    知告訴人停止辦理假扣押事宜而歸還上開本票過程之先後陳
    述，節錄如下:
  1.被告於97年7月17日本院97年度中簡字第2719號給付票款事
    件開庭時陳稱:「2月4日有去埔里臺灣企銀領款，但是領款
    的金額是167400元，這筆錢是原告(指告訴人，下同)用來返
    還我於2月1日原告宋兆武來學校(指被告開設之幼稚園)來向
    我收取辦理假扣押的167400元。」等語。
  2.被告於97年8月7日本院97年度中簡字第2719號給付票款事件
    開庭時陳稱:「我於97年2月1日中午12點多委託原告辦理假
    扣押，所以交付167400元，(之)後在下午我打電話給原告問
    他是否已經辦理，他說還沒有，我就請他暫停。…(原告收
    取1674 00元時)有我的二、三位員工在場，其中一位是孫鳴
    放。」等語。
  3.被告於97年5月19日臺灣臺中地方法院檢察署97年度偵字第
    6316號開庭時供稱:「因為宋兆武於97年2月1日有幫我去做
    鴻坤實業有限公司假扣押的處理，並交給他16萬7千元，我
    於97年2月2日告訴宋兆武說不要辦了…」等語(見該偵卷第
    24頁)。
  4.被告於98年3月13日臺灣臺中地方法院檢察署97年度偵字第
    6316號開庭時供稱:「(問:契結書何時地簽訂?)97年2月1日
    中午12點初在臺中市○○路○段第四分局旁的麥當勞速食店
    內簽訂，我當天上午約10點有去彰化縣二林鎮萬興郵局領15
    萬，…我遲到，大約12點多到達(麥當勞)，我跟他見面時間
    約半小時，宋兆武說他有事急著去辦事，宋兆武就離開，我
    當天就沒再和他見面…」等語(見該偵卷第216頁)。
  5.被告於98年6月1日本院98年度訴字第1725號行準備程序時供
    稱:「…但因為當天宋兆武要還給我16萬7千元，那是他要幫
    我辦理另案假扣押的款項，後來在2月1日就叫他不要辦了，
    他跟我說我在2月4日交付27萬元的票時，他順便把16萬7千
    元還給我，再叫我還給他簽下的本票100萬元，因為他在跟
    我收取16萬7千元的時候，有簽下1張100萬元的本票及切(契
    )結書給我，說他會幫我處理好，說沒有處理好的話，他要
    給我100萬元…而我在2月4日還給他的契結書及本票…，內
    容是他唸給我寫的，簽名是他自己簽的，本票是全部他自己
    寫的。…另請求傳訊李兆昇(筆錄誤載為晁升)，證實2月1日
    他早上就去郵局幫我領15萬元…」等語。
(三)復對照其上開辯解，可見被告就其交付上開假扣押擔保金16
    7400元予告訴人的地點，先係供稱在其所開設的幼稚園內，
    嗣又改稱在臺中市○○路○段第四分局旁的麥當勞速食店內
    ；又就其交付上開假扣押擔保金予告訴人當時尚有何人在場
    ，係先供稱尚有包含證人孫鳴放在內之2、3位員工在場，嗣
    又改稱尚有證人孫鳴放1人在場；又就其通知告訴人停止辦
    理上開假扣押事宜之日期，先供稱於97年2月1日下午，嗣又
    改稱係於97年2月2日；又就於97年2月1日陪同其至彰化縣二
    林鎮萬興郵局領取15萬元現金之人，先供稱係證人李兆昇，
    嗣又改稱係證人孫鳴放。則被告關於其如何委託告訴人代為
    辦理前開假扣押事宜而持有上開本票，復因停止辦理假扣押
    而歸還上開本票之整個過程，前後陳述顯有不一，已難信其
    上開所辯為真實。
(四)另上開本票影本1紙，經本院98年度訴字第1725號案件之承
    審法官囑託法務部調查局鑑定，經該局以歸納分析及特徵比
    對法鑑定結果，認上開本票上全部筆跡(經編為甲7類筆跡)
    包括起筆、收筆、筆力、筆速、連筆等筆劃細部特徵均與告
    訴人宋兆武親書筆跡(經編為乙類筆跡)筆劃特徵不同等情，
    有該局98年12月17日調科貳字第09800624030號鑑定書影本1
    份附卷可參，本院審酌前開送鑑定資料除上開本票影本外，
    其供為比對之筆跡資料充分，足以歸納分析其筆跡之個性及
    慣性特徵，以與待鑑定之筆跡進行比對，是其鑑定結論自屬
    可採，堪認上開本票確非出於告訴人親自簽發，彰彰明甚。
    是告訴人前開指訴，自非出於誣攀。
(五)又被告前曾利用其僱用之行政人員兼安親班老師陳麗琦在支
    票號碼AA0000000號支票上填載「伍拾捌萬捌仟玖佰元正」
    之金額，並要求證人陳麗琦配合其偽造不實之承諾書，即由
    被告草擬「本人宋兆武一定盡全力處理莊媄涵所交辦的事，
    一定不會將支票代收，AA0000000、AA0000000，也會在不影
    響黃錫聰的信用下，做好妥當的溝通、協調，將金錢追討回
    來，錢全額交給莊媄涵，在此證明。立書人:宋兆武Ｚ000000
    000。2月5日。」之未經宋兆武授權之不實承諾內容，再由
    證人陳麗琦按上開不實之內容謄寫並偽造「宋兆武」署名於
    其上，再交由被告向案外人黃錫聰提出行使，以取信於案外
    人黃錫聰等情，業經證人陳麗琦於本院100年5月3日審理時
    結證在卷，並有臺灣彰化地方法院檢察署檢察官100年度偵
    字第3602號不起訴處分書、99年度偵續字第202號緩起訴處
    分書附卷可佐。可見被告確有委由他人配合自己偽造不實內
    容之支票、文件，再持以行使取信他人之前案可稽。
(六)綜上所述，被告對於其如何持有上開本票之始末，既無法為
    前後一致之供述，且上開本票影本經送鑑定後，並非出於告
    訴人之筆跡所為，雖其上筆跡亦非被告之筆跡，而非出於被
    告親自書寫，然參酌上情，仍足認上開本票應係被告為圖得
    利己之民事判決，循同一犯罪手法，委請不知情之不詳姓名
    之成年人所偽造而成，再由其影印後持向本院簡易庭行使，
    資為有利於己之證據，其上開所辯，均不足採信。事證明確
    ，被告上開犯行，均堪以認定。
(七)至證人孫鳴放雖於本院審理時證述伊於97年2月1日駕車搭載
    被告至萬興郵局領錢後，再搭載被告至黎明路的麥當勞，伊
    有看見告訴人拿1張100萬元的本票給被告做擔保，被告請告
    訴人寫契約書之類的文件，是由被告唸給告訴人書寫的，伊
    看到本票的時候就已經寫好了等情，惟此已與被告於98年6
    月1日本院98年度訴字第1725號行準備程序時所供:契結書內
    容是告訴人唸給被告寫的，本票是被告自己寫的，證人李兆
    昇於97年2月1日早上去郵局幫被告領15萬元等語不符，應係
    迴護被告之詞，實不足採信，不得據為有利被告之認定，併
    此敘明。
三、論罪科刑:
(一)按本票為有價證券，支票上權利之移轉及行使，與其占有本
    票有不可分離之關係，一旦喪失占有，非依法定程序，不得
    享有本票上之權利，因而本票原本，有不可替代性。而本票
    影本不能據以移轉或行使本票上之權利，顯與一般文書之影
    本與原本有相同之效果者不同，惟該具有本票外觀之影本，
    仍不失為表示債權之一種文書，其內容俱係虛構，自屬偽造
    之私文書。
(二)核被告偽造上開本票所為，係犯刑法第201條第1項之偽造有
    價證券罪。另核其於97年8月7日上開給付票款事件審理中，
    提出上開偽造本票影本據以行使所為，係另犯刑法第216條
    、第210條之行使偽造私文書罪。公訴意旨認係行使偽造有
    價證券罪，為偽造之高度行為所吸收，容有未洽。而被告確
    有行使本票影本之犯行，此項起訴之社會基本事實既屬同一
    ，本院自得變更起訴法條，再此項罪名之變更，雖未經本院
    於審理中依刑事訴訟法第95條第1款後段規定告知被告，惟
    查被告於本院審理過程中，已就此加以辯論而已實際上充分
    行使防禦權，且本院於審理過程中，復已就此項變更後罪名
    之構成要件為實質之調查審理，況此項變更後之罪名，輕於
    變更前之罪名，對於被告防禦權之行使既無所妨礙，縱形式
    上未踐行告知罪名之程序，亦無違背法令之可言(最高法院9
    0 年度台非字第172號、90年度台非字第312號裁判意旨參照
    )。又被告上開被訴行使偽造本票影本之犯行，亦經臺灣彰
    化地方法院檢察署檢察官移送併案審理，此乃同一事實之同
    一案件，本院自應併予審理，併此敘明。
(三)被告利用不知情之不詳姓名成年人偽造本票之行為，係間接
    正犯。被告所犯上開2罪間，犯意各別，行為互殊，應予分
    論併罰。
(四)爰審酌被告利用不知情之成年人，偽以告訴人名義簽立本票
    ，並持向本院簡易庭行使資為利己之證據，其為求一己私利
    ，損及告訴人，並對告訴人造成訟累，致告訴人承受莫大精
    神壓力及時間損失，其犯罪所生危害非輕，及其智識、素行
    、犯罪之動機、目的、手段、猶飾詞否認犯行之犯後態度等
    一切情狀，分別量處如主文所示之刑，並定其應執行之刑，
    以資懲儆。
(五)如附表所示偽造之本票1張，應依刑法第205條規定，併於其
    偽造有價證券罪項下宣告沒收。至其持向本院民事庭行使之
    偽造本票影本(私文書)1張，已非屬被告所有，自無從併依
    刑法第38條第1項第2款規定宣告沒收，附此敘明。
四、其他移送併案審理部分:
(一)至其他移送併案意旨(臺灣彰化地方法院檢察署99年度偵字
    第2649號、第5769號)略以:被告除於97年8月7日上開給付票
    款事件審理中行使上開偽造本票影本外，又(1)於97年間各在
    不詳時、地出示上開偽造之本票(影本)予陳振吉律師及李慶
    松律師，而使兩位律師接受其委任。(2)於97年初出示偽造之
    上開本票影本予黃錫聰，以證明其未向告訴人借錢。(3)於97
    年間對告訴人提出侵占告訴，有提出上開偽造之本票影本予
    臺灣臺中地方法院檢察署檢察官作為證據(4)於97年間出示上
    開偽造之本票影本予花旗商業銀行相關人員，以證明其未向
    宋兆武借錢，均足生損害於告訴人，因認被告此部分尚涉犯
    行使偽造有價證券罪嫌(按:行使偽造本票影本，應只成立行
    使偽造私文書，而非成立行使偽造有價證券，業如前述)。
(二)惟查，被告另基於同時行使偽造私文書之接續犯意，先於97
    年2月5日後某時，在臺灣地區某不詳地點，以影印方式偽造
    完成足以表徵債權存在，如附件內容所示(即票號AA00000
    00號、發票日為97年3月30日、面額27萬元之支票，及票號
    AA0000000號、發票日與面額均未填寫之空白支票)屬私文書
    性質之支票影本後，分別於下列之時、地，或自行，或分別
    利用不知情之陳振吉律師、李慶松律師等辯護人，向下列之
    人員及司法機關提出、行使:(1)於97年3月2日，在臺中市警
    察局第四分局黎明派出所，親自持拿如附件內容所示之屬私
    文書之偽造支票影本及經偽造之協議契約書影本，向受理報
    案之司法警察行使，以遂行誣告宋兆武犯侵占及恐嚇取財等
    罪；(2)於97年3月4日，透過不知情之陳振吉律師，提出承
    諾書影本、協議契約書影本及契結書影本，向本院民事庭聲
    請假處分而行使；(3)於97年3月14日，於臺北向花旗銀行總
    行稽核處稽核人員翁宗銘說明黃錫聰交付前開2紙支票情形
    時，親自向翁宗銘同時提出經偽造之承諾書影本、附件內容
    所示之偽造支票影本、協議契約書影本及契結書影本而行使
    ；(4)於97年3月24日，親自提出承諾書影本及附件內容所示
    之偽造支票影本，向本院民事庭請求交還支票而行使；(5)
    於97年3月31日，透過不知情之李慶松律師，提出經偽造之
    承諾書影本、附件內容所示之偽造支票影本、協議契約書影
    本，向臺灣臺中地方法院檢察署行使，以遂行誣告告訴人所
    犯侵占犯行等行使偽造承諾書影本、偽造支票影本、協議契
    約書影本及契結書影本等私文書之行為，業經本院以98 年
    度訴字第1725號刑事判決判處罪刑在案。移送併案審理意旨
    所指被告各次行使偽造本票影本之犯行，多屬與本院98 年
    度訴字第1725號此部分認定接續行使偽造私文書之犯行同時
    提出行使者，且距被告本案行使偽造私文書行為時即97 年8
    月7日，已相隔數月，尚難認有何時空密接之接續犯一罪關
    係，而無從併予審理，自應退由檢察官查明後另為適當之處
    理。
五、適用之法律：
(一)刑事訴訟法第299條第1項前段。
(二)刑法第201條第1項、第216條、第210條、第51條第5款、第
    205條。
(三)刑法施行法第1條之1第1項、第2項前段。
本案經檢察官劉玉媛到庭執行職務。
中    華    民    國   100    年    6     月    14    日
                刑事第三庭   審判長法  官  張靜琪
                                   法  官  黃麗玲
                                   法  官  丁智慧
上正本證明與原本無異。
如不服本判決應於收受判決後10日內向本院提出上訴書狀，並應
敘述具體理由；其未敘述上訴理由者，應於上訴期間屆滿後20日
內向本院補提理由書(均須按他造當事人之人數附繕本)「切勿
逕送上級法院」。
                                   書記官  王志
中    華    民    國   100    年    6     月    14    日
附錄本案論罪科刑法條全文：
刑法第201條第1項
意圖供行使之用，而偽造、變造公債票、公司股票或其他有價證
券者，處3年以上10年以下有期徒刑，得併科3千元以下罰金。
刑法第210條:
偽造、變造私文書，足以生損害於公眾或他人者，處5年以下有
期徒刑。
刑法第216條:
行使第210條至第215條之文書者，依偽造、變造文書或登載不實
事項或使登載不實事項之規定處斷。
 附表:
┌────┬──────────┬─────┬──────┬─────┐
│本票票號│發票人(含偽造之署押)│ 發票日   │金額(新臺幣)│  到期日  │
├────┼──────────┼─────┼──────┼─────┤
│004161  │宋兆武              │97年2月1日│  100萬元   │97年3月1日│
│        │(在本票發票人欄內偽 │          │            │          │
│        │造「宋兆武」署名1枚)│          │            │          │
└────┴──────────┴─────┴──────┴─────┘